【裁判字號】    97,勞上易,18
【裁判日期】    970617
【裁判案由】    給付退休金
【裁判全文】
臺灣高等法院臺中分院民事判決        97年度勞上易字第18號
上  訴  人  乙○○○
訴訟代理人  甲○○
被上訴人    金暉陶瓷股份有限公司
                      號
法定代理人  丙○○
                      號
訴訟代理人  王勝和律師
上列當事人間請求給付退休金事件，上訴人對於中華民國97年3
月20日臺灣苗栗地方法院96年度勞訴字第8號第一審判決提起上
訴，本院於97年6月3日言詞辯論終結，判決如下：
    主  文
上訴駁回。
第二審訴訟費用由上訴人負擔。
    事實及理由
一、上訴人方面
(一)、本件上訴人於原審起訴主張：
  1.其自民國（下同）67年9月2日起受僱於被上訴人公司擔任作
    業員，並於95年8月22日以存證信函通知被上訴人公司申請
    退休，工作年資已逾25年，符合勞動基準法（下稱勞基法）
    第53條自請退休之法定要件，惟被上訴人公司遲至96年1月1
    4日始與上訴人協議，並給付新臺幣（下同）194,490元之離
    職補償金，而上訴人雖於領取離職補償金時與被上訴人公司
    簽署協議書，但該協議並不影響原告請求被上訴人公司給付
    退休金之權利。
  2.上訴人雖於95年8月22日以存證信函通知被上訴人公司為申
    請退休之意思表示，然上訴人仍上班工作至同年9月30日，
    且上訴人係於同年9月11日申請勞工保險老年給付，故退休
    金應以95年9月往前推算6個月之平均薪資為計算基準，上訴
    人申請退休前6個月（95年4月至9月）平均薪資為每月19,67
    2元，以勞工退休舊制計算有42個退休金基數，應得領取826
    ,224元之退休金（19,672×42＝826,224），扣除上揭已領
    取之離職補償金194,490元後，被上訴人公司尚應給付上訴
    人631,734元之退休金。
  3.上訴人於96年1月14日簽署協議書時所領取之款項，係屬離
    職補償金，而非退休金，被上訴人公司當時曾言明該筆款項
    為預付退休金，差額部分再另予補足；且於上訴人簽署協議
    書時，該協議書上並未記載事由，協議書上所載「退休離職
    」事由係被上訴人公司事後所偽造；況被上訴人公司不得強
    制上訴人拋棄退休金請求權，上訴人亦未拋棄，被上訴人公
    司辯稱上訴人業已拋棄其餘退休金請求權，與事實不符。倘
    若上訴人依該協議書所領取者係退休金，則尚未離職之員工
    林碧山、鄧鳳嬌等人，有何依據得以參與支領？上訴人所領
    取款項雖係離職補償金，而非退休金，惟上訴人仍願於應領
    之退休金數額中扣除上開款項，然被上訴人公司拒不給付，
    爰依勞基法第53條、第55條之規定提起本訴，聲明求為命被
    上訴人應給付上訴人631,734元，及自96年4月24日起至清償
    日止，按年息百分之5計付利息之判決。
(二)、於本院補充陳述：
  1.按民法第736條、第737條和解契約之合法成立，必須要有侵
    權行為之發生或有爭議才屬和解，而被上訴人之員工林碧山
    、鄧鳳嬌等並無爭議或有與被上訴人侵權行為發生，應無和
    解之因素；況96年1月14日偽造之和解書，牴觸勞工退休金
    條例第29條之特別規定，依中央法規標準法第16條之規定，
    特別法應優先於普通法而適用，故原審適用法規錯誤。
  2.上訴人業於95年8月22日以存證信函通知被上訴人申請退休
    ，而被上訴人確於同年9月11日辦理勞保退休退職，則依勞
    工退休金條例第11條第2項末段規定，被上訴人應於終止勞
    動契約後30日即同年10月11日發給上訴人退休金；而依勞動
    基準法第55條退休金之給付標準，上訴人請求被上訴人給付
    退休金，適法有據。
  3.至96年1月14日之協議書，係被上訴人恐退休員工吳秋喜領
    取，而要求上訴人先予領取部分金額，且被上訴人當時有說
    不足的退休金會再補給上訴人等五位員工，並非針對上訴人
    申請退休金事件提出協議，況該協議書亦未記載上訴人願放
    棄95年8月22日申請之退休。且參諸證人林碧山、鄧鳳嬌於
    原審均證稱雖然有簽協議書，但是仍然要請求退休金，足見
    該離職協議書係勞工未達退休年資或年齡之離職協議，合於
    退休要件者，並不受其拘束；離職協議與退休協議有別（最
    高法院88年台上字第68號判決意旨亦足資參照）。又協議書
    內容並未提及退休協議，至「退休、離職」四個字係被上訴
    人未經當事人同意而事後偽造加註，此業經被上訴人於原審
    另案96年勞訴字第9號事件所自承，該協議書不具效力。另
    關於協議書「不能再向甲方提出任何要求」之記載，因當時
    上訴人沒有戴眼鏡，而被上訴人亦未告訴上訴人有該記載。
  4.又依勞工退休金條例第13條、第33條之規定，勞工退休準備
    金除投資運用外，應專款專用，符合退休要件之勞工方享有
    權利。被上訴人將上訴人應領取之退休準備金，分配予不合
    退休年齡、年資者，已侵害上訴人得領取退休金之權益。
二、被上訴人方面
(一)、被上訴人則以：
  1.上訴人於95年8月22日以存證信函向被上訴人公司申請退休
    ，並請領退休金，惟由於近年來陶瓷業景氣不佳，被上訴人
    公司已無法再對外舉債，乃由被上訴人公司之總經理張光武
    於95年12月與員工協商，並提出總經理本身及謝政翰、謝富
    美等員工不參與退休準備金分配之方案，依照5名員工之年
    資比例及95年6月至11月間之平均薪資為計算基準，共同分
    配960,000元之退休準備金，並由包括上訴人在內之該5名員
    工當場簽署協議書，承諾日後不得再向被上訴人公司提出任
    何請求。而上訴人依上開基準計算後，獲得分配194,490元
    ，詎其於96年2月6日領取上開退休金後，又於同年8、9月間
    向被上訴人公司請求給付退休金，實無理由。
  2.另勞工保險給付申請書上所載上訴人之退休日期為95年9月1
    1日，係因上訴人服務年資已達請領老年給付之條件，故先
    行向勞工保險局申請老年給付，惟尚不得以此為計算平均薪
    資之日期，上訴人以95年4月至9月之期間作為其退休前6個
    月平均薪資之計算基準，亦屬有誤等語，資為抗辯，並聲明
    求為駁回上訴人於原審之請求。
(二)、於本院補充抗辯：
  1.兩造就勞工退休金之給付，已依協議書方式和解，且由被上
    訴人按和解內容給付完畢，與勞工退休金條例第29條之規定
    並無牴觸。又被上訴人除與上訴人達成退休金協議外，另與
    其他員工協議退休金事宜，並將提撥之勞工退休準備金用在
    給付勞工退休金，並未違反勞工退休金條例。
  2.對於上訴人主張之補充陳述：關於協議書上「退休離職」四
    個字，確實是被上訴人在上訴人等簽完協議書後，再依據協
    議的內容自行填上去的，上訴人並不知道。又本協議書是經
    過被上訴人總經理與全體員工協商，協商完後根據協商內容
    繕打，兩造簽名的。至證人林碧山、鄧鳳嬌2人於原審證稱
    雖然有簽協議書，但是仍然要請求退休金，而且這協議書是
    被上訴人打好內容後提供給上訴人簽名的，該內容未經雙方
    協議等語（原審卷44-46頁），乃是因渠等於原審作證當時
    ，對於已經經過協議的退休金反悔，但並不能推翻之前的協
    議內容。
三、原審經審酌兩造之攻擊防禦方法後，認上訴人既於申請退休
    並取得退休金請求權之後，於96年1月14日與被上訴人公司
    達成協議、簽立協議書，同意僅領取上開款項，並對被上訴
    人公司拋棄其他請求權，乃係就其退休金債權與被上訴人公
    司成立和解，並對退休金數額有所讓步，上訴人自應受該協
    議書內容之拘束，不得再向被上訴人公司請領其他退休金，
    因而認上訴人提起本件訴訟，為無理由，據此駁回上訴人於
    原審之請求。上訴人對於原審上開判決結果不服，提起上訴
    ，聲明求為：(一)原判決不利於上訴人之部分廢棄。(二)上開廢
    棄部分，被上訴人應給付上訴人63萬1734元，及自96年4月2
    4日起至清償日止，按年息百分之5計算之利息。(三)第一、二
    審訴訟費用由被上訴人負擔。被上訴人則答辯聲明：(一)上訴
    駁回。(二)第一、二審訴訟費用由上訴人負擔。
四、兩造不爭執之事實如下（見本院卷第30頁）：
(一)、上訴人自67年9月2日起受僱於被上訴人公司擔任作業員，並
    於95年8月22日以存證信函通知被上訴人公司申請退休，工
    作年資已逾25年，符合勞基法第53條自請退休之法定要件。
(二)、被上訴人公司於96年1月14日與上訴人協議，給付194,490元
    予上訴人。
(三)、關於上訴人申請退休前6個月（95年4月至9月）平均薪資，
    兩造同意以18,700元計算。
五、本件之爭點厥為：上訴人於96年1月14日簽署協議書時所領
    取之款項，是否包括退休金？上訴人請求被上訴人給付系爭
    退休金有無理由？
六、得心證之理由：
(一)、按勞工有左列情形之一者，得自請退休：一工作15年以上年
    滿55歲者。二工作25年以上者。勞基法第53條定有明文。又
    勞基法第53條之立法精神，係基於勞工之立場，為防止雇主
    不願核准已達一定年資、年齡之勞工自請退休之弊端，而賦
    予勞工得自請退休之權利，使符合該條規定要件之勞工於行
    使自請退休之權利時，即發生終止勞動契約之效力，而無須
    得相對人即雇主之同意。故勞工依該法自請退休時，勞雇雙
    方之勞動契約即可終止，勞工自請退休之權利為契約終止權
    之一種，而終止權又屬形成權之一種，形成權於權利人行使
    時，即發生形成之效力，不必得相對人之同意（最高法院88
    年台上字第68號判決意旨參照）。上訴人主張其自67年9月2
    日起受僱於被上訴人公司擔任作業員，嗣於95年8月22日以
    存證信函通知被上訴人公司，為申請退休之意思表示，並請
    求給付退休金，被上訴人公司且於同年9月11日為上訴人辦
    理勞工保險之退保等情，業據上訴人提出之存證信函影本1
    份為證，並經原審法院依職權向勞工保險局函查無訛，且為
    被上訴人所不爭執，應堪信為真實。
(二)、本件上訴人既已符合自請退休之法定要件，且於上訴人向被
    上訴人公司為申請退休意思表示之時，兩造間之勞動契約即
    生終止之效力，其依法自得請求被上訴人給付退休金，被上
    訴人就此亦不否認，惟抗辯稱兩造間業已就退休金事宜達成
    協議，被上訴人並已依協議內容履行完畢，並提出協議書影
    本一份為憑，是本件首應審酌者，乃兩造於96年1月14日所
    達成之協議書內容是否包括退休金在內？
  1.經查：上訴人於95年8月22日以存證信函通知被上訴人公司
    ，申請請退休後，兩造即於96年1月14日簽署協議書，依協
    議書內容之記載：乙方（即上訴人）於領得離職補償金19萬
    4490元後，即不得再向甲方（即被上訴人）提出任何要求；
    雖上訴人主張其所放棄者乃離職補償金，並非退休金，然上
    訴人係申請退休，依法僅能申請退休金，又何來離職補償金
    ？及上訴人本人於起訴狀內亦記明：「被告（即被上訴人）
    與原告（即上訴人）協議預領退休金，並不影響原告請求被
    告給付差額之權益」；可見上訴人於領取前開補償金時，亦
    認該筆款項係屬退休金之性質，此不因協議書是否使用退休
    金一詞而有不同。雖上訴人於簽署協議書時，該協議書上並
    未記載事由，協議書上所載「退休離職」事由係被上訴人公
    司事後所填載，此為被上訴人公司所是認，然查：證人即與
    上訴人同時簽署相同內容協議書之被上訴人公司員工林碧山
    業於原審到庭證稱：「（問：簽協議書之意思為何？）公司
    是說96萬元給我們5人按照薪資及年資去分，薪資及年資高
    的人分得多，薪資及年資少的人分得少，退休金就不給我們
    了。」、「（問：你的意思是否為公司告訴你們，你們5人
    共同分了這96萬元後，就不能領其他退休金？）是。」、「
    （問：簽立協議書的人是否都同意？）是，因為公司沒有賺
    錢。」等語；另證人即被上訴人公司員工鄧鳳嬌亦到庭證稱
    ：「（問：公司請你們簽協議書時，有無向你們說，領了此
    筆錢後就不可以再領其他的退休金？）有。」等語（見原審
    卷第43~46頁）；而證人林碧山、鄧鳳嬌與上訴人同屬勞方
    ，立場相同，利害一致，自無刻意虛偽證述偏袒被上訴人公
    司之必要，其證詞之真實性應屬可信，核該2名證人證稱：
    上開離職補償金已包含退休金在內，與上訴人於起訴狀自承
    ：兩造協議預領退休金一節亦不謀而合，足證在上訴人簽署
    協議書之前，被上訴人公司業已向上訴人表明倘若願意領取
    該筆款項，即不得再領取其他退休金，並未向上訴人表示其
    他不足部分將另行補足。上訴人自承其前開協議書上之簽名
    確係其本人所為，且已領取該協議書上所載款項，稽之系爭
    協議書上復已載明：「乙方於領得前項離職補償金後，不得
    再向甲方提出任何要求」；衡情倘若上訴人不同意前揭協議
    書之內容，大可不必簽署協議書，而依法向被上訴人公司請
    求全額之退休金，其既已簽署協議書，顯係與被上訴人公司
    就上開事宜達成合意，自應受協議書內容之拘束，不得於事
    後任意翻異。
  2.又查，稱和解者，謂當事人約定互相讓步，以終止爭執或防
    止爭執發生之契約。和解有使當事人所拋棄之權利消滅及使
    當事人取得和解契約所訂明權利之效力，民法第736條、737
    條分別定有明文。是和解契約合法成立，兩造當事人即均應
    受該契約之拘束，縱使一造因而受不利益之結果，亦不得事
    後翻異，更就和解前之法律關係再行主張。再勞基法規定之
    勞工工作年資及退休金之計算，係為保護勞方所為之強制規
    定，倘勞資雙方於勞方工作前，事先約定不計年資與退休金
    ，該項約定因違反強制規定而無效，然若於勞方取得計算年
    資與退休金之請求權後，自願減少請求退休金額，甚或拋棄
    請求，因係對既得權利之處分，該拋棄之意思表示，自屬有
    效。（最高法院77年台上字第1407號、72年台上字第1545號
    判決意旨參照）。是勞工退休金請求權，不得事先拋棄，如
    勞資雙方約定事先拋棄，該約定因違反勞基法之強制規定，
    固屬無效，惟勞工之退休金請求權一旦發生，則為獨立之債
    權，依私法上「契約自由」之原則，勞雇雙方自得就此一債
    權互相讓步，以成立和解，洵無疑義（司法院第七期司法業
    務研究會研究結論亦同此意見）。
  3.綜上，上訴人於申請退休之後，既已就退休金之款項與被上
    訴人公司進行協議，並於領得19萬4490元後，即出具協議書
    同意放棄其他任何之要求，並未保留其餘未足額之退休金請
    求權，且於書立協議書同意拋棄其他任何之請求，顯見兩造
    間就退休金之給付，已達成和解，依前開判例之說明，上訴
    人應不得再就所謂之退休金差額再為請求。況依證人前揭證
    述，被上訴人公司業於上訴人簽署協議書時表明，上訴人在
    領取上開款項之後，即不得再向公司要求領取其他退休金，
    可見兩造當時顯係針對員工退休離職及請領退休金事宜進行
    協議，此節並為在場參與之人所明知，則該協議書上所載「
    退休離職」事由係由被上訴人公司事後加以填載，亦無礙於
    該協議書之效力；上訴人另又以證人林碧山、鄧鳳嬌於簽署
    協議書時，尚未退休，無權參與該筆款項之分配云云，乃此
    係屬林碧山、鄧鳳嬌2人與被上訴人公司間是否合法提前領
    取退休金之問題，與上訴人是否應受上開協議書內容之拘束
    係屬二事，兩不相涉，附此敘明。
(三)、原審因以：上訴人因符合自請退休之法定要件，並向被上訴
    人公司為退休之意思表示，經被上訴人公司與其協商之後，
    兩造始簽立前開協議書，雙方達成合意，上訴人自願領取較
    法定退休金數額較低之款項，並拋棄對被上訴人公司之其餘
    請求，自應受該協議書內容之拘束，不得再向被上訴人公司
    請求其他退休金，據以駁回上訴人之請求，核其認事用法均
    無不合，上訴意旨仍執前詞指摘原判決失當，求予廢棄改判
    ，核屬無據，其上訴為無理由，應予駁回。
七、本件事證已臻明確，兩造所提其餘攻擊防禦方法及證據經審
    酌之後，核與判決結果不生影響，爰不一一論述，附此敘明
    。
八、據上論結，本件上訴為無理由，應依民事訴訟法第449條第
    1項、第78條判決如主文。
中    華    民    國    97    年    6     月    17    日
                  民事第二庭    審判長法  官  邱森樟
                                      法  官  翁芳靜
                                      法  官  謝說容
以上正本係照原本作成。
不得上訴。
                                      書記官  胡美娟
中    華    民    國    97    年    6     月    18    日
                                                      Ａ


司法院資訊處製作；財團法人民間司法改革基金會備份。
